【裁判字號】    98,簡上,70
【裁判日期】    981026
【裁判案由】    台灣地區與大陸地區人民關係條例等
【裁判全文】
臺灣宜蘭地方法院刑事判決              98年度簡上字第70號
上  訴  人
即  被  告  乙○○
            丙○○  44歲（民.
上二人之
選任辯護人  林楊鎰律師
上列上訴人等因違反臺灣地區與大陸地區人民關係條例等案件，
不服本院98年度簡字第453號中華民國98年8月6日第一審判決（
聲請簡易判決處刑案號：97年度偵字第4795號），提起上訴，本
院管轄之第二審合議庭認本件不宜逕以簡易判決處刑，改依通常
程序，自為第一審判決如下：
    主  文
原判決撤銷。
乙○○共同犯臺灣地區與大陸地區人民關係條例第七十九條第一
項之使大陸地區人民非法進入臺灣地區罪，處有期徒刑捌月，減
為有期徒刑肆月，如易科罰金，以銀元佰元即新臺幣玖佰元折
算壹日。
丙○○共同犯行使使公務員登載不實文書罪，處有期徒刑伍月，
如易科罰金，以銀元佰元即新臺幣玖佰元折算壹日，減為有期
徒刑貳月又拾伍日，如易科罰金，以銀元佰元即新臺幣玖佰元
折算壹日。
    犯罪事實
一、乙○○明知丙○○係大陸地區人民，未經許可不得進入臺灣
    地區，詎乙○○與真實姓名、年籍均不詳、綽號「茂大」之
    成年男子，為使丙○○能以假結婚配偶身分來臺探親名義申
    請進入臺灣地區工作，乙○○竟與綽號「茂大」之成年男子
    共同基於使大陸地區人民非法進入臺灣地區之犯意聯絡，乙○○與丙○○、綽號「茂大」之成年男子共同基於使公務員
    登載不實事項於公文書並持以行使之犯意聯絡，由綽號「茂
    大」之成年男子免費提供乙○○至大陸地區往返之機票、食
    宿等旅遊費用，為乙○○充當假結婚人頭之代價，並於民國
    90年6月18日帶同乙○○搭乘飛機出境至大陸地區。乙○○
    遂於同年7月5日，與丙○○在大陸地區福建省南平市辦理結
    婚登記。嗣乙○○於同年月6日返回臺灣後，於同年月17日
    委託不知情之黃如珍持前開結婚公證書至財團法人海峽交流
    基金會（下稱海基會）代辦結婚認證事宜，由海基會出具證
    明書後，乙○○繼於90年8月1日，至宜蘭縣三星鄉戶政事務
    所，填具不實之結婚登記申請書，申請辦理與丙○○結婚之
    戶籍登記，使該戶政事務所不知情之承辦人員於形式審查後
    ，將此不實之結婚事項登載於職務所掌之戶籍登記簿此公文
    書上，並據以核發登載有不實事項之戶籍謄本，足以生損害
    於戶政機關對於戶政管理之正確性。再由綽號「茂大」之成
    年男子於90年8月8日委託不知情之安興國際旅行社有限公司
    職員楊庭凱持前開登載不實之戶籍謄本，向內政部警政署入
    出境管理局（以下簡稱入出境管理局，現改制為內政部入出
    國及移民署）行使申請大陸地區人民來臺之許可，經承辦公
    務員為實質審查後，許可核發丙○○之中華民國臺灣地區旅
    行證。丙○○乃於90年9月14日自大陸地區搭乘飛機至桃園
    中正國際機場而非法入境臺灣地區。
二、案經宜蘭縣政府警察局三星分局報告臺灣宜蘭地方法院檢察
    署檢察官偵查後聲請簡易判決處刑。
    理  由
甲、程序方面：
    按被告以外之人於審判外之陳述，雖不符前4條之規定，而
    經當事人於審判程序同意作為證據，法院審酌該言詞陳述或
    書面陳述作成時之情況，認為適當者，亦得為證據，刑事訴
    訟法第159條之5第1項定有明文。本件以下所引被告以外之
    人於審判外之書面或言詞陳述，被告2人及其選任辯護人於
    審判程序均同意作為證據，本院審酌上開書面及言詞陳述作
    成時之情況，認適宜作為證據使用，均有證據能力，合先敘
    明。
乙、實體方面：
一、訊據被告乙○○、丙○○均矢口否認有使大陸地區人民非法
    進入臺灣地區及行使使公務員登載不實文書等犯行，被告乙○○辯稱：伊沒有假結婚，是伊朋友「茂大」邀伊一起去大
    陸遊玩，伊沒有錢，由「茂大」幫伊支出機票、旅費及食宿
    費用，伊不是要去大陸結婚，伊過去那邊遊玩時，在卡拉OK
    店內喝酒認識丙○○，發生感情後才結婚，伊沒有和「茂大
    」犯意聯絡云云；被告丙○○則辯稱：伊不是與乙○○假結
    婚，乙○○在卡拉OK店唱歌，伊與乙○○出去玩時認識，伊
    結婚後與乙○○住在天送埤，乙○○房子在91年被拍賣掉，
    伊與乙○○就搬出來住在三星，伊93年11月到臺北市信義區
    當任廚師工作，乙○○在中壢，伊休息時會過去云云。惟查
    ：
  (一)被告乙○○業於警詢中供稱：丙○○有意願來臺灣工作，想
    透過與伊結婚的關係來臺工作。於是在第1次見面認識半個
    多月後，伊就與丙○○結婚。伊與丙○○結婚後，丙○○有
    於90年9月間，來臺跟伊在戶籍地址居住1年多，之後丙○○
    都在工作場所居住，當伊要繳費時，才與丙○○見面一起去
    繳費。伊與丙○○結婚期間，丙○○幫伊繳保費及生活費，
    共計新臺幣（下同）10萬元。目前伊居住在桃園縣中壢市○○路61號2樓，伊與丙○○大約有3-4年沒有居住在一起，但
    是偶爾1個月見面1次等語明確（見警卷第2、3、5頁），被
    告丙○○於警詢時亦陳明：伊有請乙○○幫忙，與乙○○結
    婚，來臺灣工作。從伊第1次入境臺灣開始，伊是在宜蘭縣
    羅東鎮○○路簡餐店工作，月入1萬8千元，當時伊有時居住
    在乙○○家，有時居住在宜蘭縣羅東鎮○○路簡餐店裡。該
    簡餐店沒做後，伊換到宜蘭縣羅東鎮○○○路另1家簡餐店
    工作，之後在3年前，伊換到目前的工作地方新光三越大樓
    地下2樓美食區○○區○○路A8館聖加南洋店擔任廚師工作
    ，跟公司員工外籍人士一起居住在台北市○○街227巷9號1
    樓宿舍等節在卷（見警卷第13、14頁），而經調閱被告丙○○、乙○○所使用之門號0000000000號、門號0000000000號
    行動電話自97年7月1日至97年12月18日之雙向通聯紀錄觀之
    ，被告丙○○之通話基地台位置大部分在臺北信義區、被告
    乙○○之通話基地台位置大部分在桃園縣，亦可證明被告2
    人並無一般夫妻共同生活之意，依此足徵被告乙○○、丙○○前揭供稱：結婚是為了使被告丙○○得以入境臺灣工作等
    語無訛。
  (二)次查，被告乙○○於警、偵訊及本院審理時均供稱：伊到大
    陸的手續及費用，都是綽號「茂大」的朋友去處理的，他們
    去辦理出境手續及機票費用共出資2萬多元。伊旅遊的費用
    都是綽號「茂大」的朋友出資的，共出資2萬多元等語明確
    （見警卷第2、3頁、偵卷第20、21、113頁、本院卷第90頁
    ），足見被告乙○○於90年6月間，搭乘飛機出境往返大陸
    地區及臺灣地區期間之機票、食宿、旅費等花費2萬多元，
    均係由綽號「茂大」之成年男子免費提供，惟被告乙○○與
    綽號「茂大」之成年男子係在羅東喝酒5、6次而認識，被告
    乙○○對於綽號「茂大」之成年男子究係何人（住址、姓名
    、聯絡方式）、從事何業、居間介紹之朋友是誰等節，被告
    乙○○均稱不知道或忘了（見警卷第8頁、偵卷第20、21頁
    、本院卷第90頁），顯然被告乙○○與綽號「茂大」之男子
    並不熟識，則衡諸常情，綽號「茂大」之成年男子豈有平白
    無故免費支付被告乙○○往返大陸地區之機票、食宿及旅費
    之理？又與大陸地區人民結婚，須至戶籍所在地之地方法院
    公證處，辦理單身宣誓認證書（見卷附作業流程），被告乙○○即曾於出境至大陸地區前之90年5月9日，至本院公證處
    提出單身證明切結書請求認證，此有臺灣宜蘭地方法院90年
    度認字第1487號卷宗可參，另證人即被告乙○○之母親甲○○於本院審理時亦證稱：90年間，伊兒子乙○○不知跟何人
    去大陸，乙○○有說要跟朋友一起去，說要去娶老婆，後來
    看確定了，才打電話跟伊講，要娶老婆了等語明確（見本院
    卷第74頁），再參諸前述被告乙○○往返大陸地區之花費，
    均係由他人支付一情可知，被告乙○○於90年6月16日出境
    至大陸地區之目的，當係基於與綽號「茂大」之成年男子之
    共同犯意聯絡，要到大陸假結婚甚明，並非如其所辯到大陸
    係為了投資養魚事業或單純旅遊而已，綽號「茂大」之成年
    男子免費提供乙○○至大陸地區往返之機票、食宿等旅遊費
    用，即係被告乙○○充當假結婚人頭之代價。況且，被告丙○○、乙○○均陳明：伊等在大陸只有公證結婚，費用都是
    丙○○支付的，沒有結婚宴客之照片等語在卷（見警卷第13
    、3頁、偵卷第113頁、本院卷第91、89、90頁），則被告乙○○與丙○○在大陸地區結婚之相關費用，全由被告丙○○
    提供，復無結婚宴客之照片，亦核與一般人結婚常情不符。
    再者，被告乙○○對於其稱為配偶之丙○○之父母親姓名、
    有無子女、2人結婚紀念日等節；證人甲○○對於其稱為媳
    婦之丙○○有無工作、在何處工作、在大陸有無小孩、生肖
    為何、父母是否健在等事，先後均稱不知情或沒有詢問過（
    見本院卷第88、89、73、75、76頁），而被告丙○○對於其
    稱為婆婆之證人甲○○究係如何稱呼公公之答覆，亦核與證
    人甲○○所述不符（見本院卷第91頁），則證人甲○○及被
    告2人既均稱3人於被告丙○○入境臺灣後，曾經同住在天送
    埤1、2年，倘若證人甲○○有將被告丙○○當成媳婦，或被
    告2人確實有結婚之意，又豈會如此漠不關心或不知如何稱
    呼之情？凡此可見被告乙○○及丙○○並無結婚之真意，2
    人結婚之舉，實係為使丙○○能以配偶身分來臺探親之名義
    ，申請進入臺灣地區工作。被告等辯稱：伊等沒有假結婚云
    云，要不可取。此外，復有財團法人海峽交流基金會97年12
    月15日海廉（法）字第0970042223號函及該函所附之海基會
    文書驗證申請書及辦案進行表、證明書、中華人民共和國福
    建省南平市第二公證處公證書、內政部入出國及移民署97年
    12月16日移署資處娟字第09710749160號函附丙○○申請案
    件主檔、大陸地區人民在臺灣地區居留或定居申請書、大陸
    地區人民進入臺灣地區旅行證申請書、大陸地區人民進入臺
    灣地區保證書、流動人口登記聯單、內政部入出國及移民署
    97年12月26日移署資處寰字第09711132060號函及該函所附
    90年6月18日出境CX465號班機及90年7月6日CX400號入境班
    機旅客入出境明細表在卷可稽。因此，被告乙○○與綽號「
    茂大」之成年男子共同基於使大陸地區人民非法進入臺灣地
    區之犯意聯絡，被告2人與綽號「茂大」之成年男子共同基
    於使公務員登載不實事項於公文書並持以行使之犯意聯絡，
    於上開時、地，以假結婚之方式，辦理結婚登記，使宜蘭縣
    三星鄉戶政事務所人員將此不實之結婚事項登載於職務所掌
    之戶籍登記簿，並持以行使之，使被告丙○○得於90年9月
    14日非法進入臺灣地區之犯行，足以認定。
  (三)證人黃詠淮及程惠讌於本院審理時雖均證稱：被告2人是夫
    妻關係，有同住在天送埤約2、3年等語（見本院卷第77、80
    頁），惟證人黃詠淮及程惠讌亦分別證稱：被告丙○○有出
    去工作、在羅東簡餐店上班等節在卷（見本院卷第79、83頁
    ），則被告2人縱使曾經同住在天送埤，依被告丙○○自承
    ：從伊第1次入境臺灣開始，伊係在宜蘭縣羅東鎮○○路簡
    餐店工作，當時伊有時居住在乙○○家，有時居住在宜蘭縣
    羅東鎮○○路簡餐店裡，嗣伊先後到宜蘭縣羅東鎮○○○路
    另1家簡餐店及目前的工作地方新光三越大樓地下2樓美食區
    信義區○○路A8館聖加南洋店工作，目前居住於公司宿舍等
    語可知，被告丙○○係以工作為重，其初來臺灣之時，與被
    告乙○○同住在天送埤，極有可能係因為人生地不熟，為了
    工作賺錢，並保有配偶身分，以便取得工作權之關係所致，
    被告2人並非天天住在一起，故要難依此認定被告2人確實有
    夫妻之實。再者，被告2人自97年7月1日起至同年12月8日止
    ，雖有互相聯絡之通聯紀錄（見偵卷第55-72、133-148頁）
    ，然上開資料僅得證明被告2人確有聯繫，並無法知悉內容
    為何，故尚難採為認定事實之憑藉。至於被告丙○○於97年
    12月18日偵訊時，雖能正確指出被告乙○○之內褲型式為三
    角內褲，惟97年12月18日偵訊當時距離被告乙○○、丙○○
    至派出所說明案情之97年6月14日及97年10月20日，已相隔
    有6月、2月之久，被告2人既否認有假結婚之情，自有事先
    串證之可能，當不足為據。
  (四)綜上所查，本件事證已臻明確，被告乙○○使大陸地區人民
    非法進入臺灣地區之犯行，及被告2人行使使公務員登載不
    實文書之犯行，均足以認定，應依法論科。
二、被告2人行為後，刑法業於94年2月2日修正公布，於95年7月
    1日施行。依修正後之刑法第2條第1項規定「行為後法律有
    變更者，適用行為時之法律。但行為後之法律有利於行為人
    者，適用最有利於行為人之法律」。該條係規範行為後法律
    變更所生新舊法比較適用之準據法，其本身無關行為可罰性
    要件之變更，是於刑法修正施行後，應適用該條之規定，為
    「從舊從新」之比較。又該條所稱「法律有變更」，指行為
    時與裁判時之刑罰法律，關於刑罰權規範事項（特別指刑罰
    權形成規範、成罪規範、科刑規範）互有不同內容之規範而
    言。茲就本件關於新舊法比較適用之說明如下：
  (一)刑法第216、214條行使使公務員登載不實罪定有罰金刑，而
    罰金刑之下限，依修正前刑法第33條第5款規定：「主刑之
    種類如左：五、罰金，一元以上。」，換算成新臺幣為3元
    ，修正後刑法第33條第5款規定為：「主刑之種類如下：五
    、罰金，一千元以上，以百元計算之。」，是依修正後刑法
    第33條第5款規定，已就罰金刑之下限有所提高，自以修正
    前之規定對被告等較為有利。
  (二)刑法第28條原規定：「二人以上共同『實施』犯罪之行為者
    ，皆為共同正犯。」，新法修正為：「二人以上共同『實行
    』犯罪之行為者，皆為共同正犯。」，將舊法之「實施」修
    正為「實行」。原「實施」之概念，包含陰謀、預備、著手
    及實行等階段之行為，修正後僅共同實行犯罪行為始成立共
    同正犯。是新法共同正犯之範圍已有限縮，排除陰謀犯、預
    備犯之共同正犯。新舊法就共同正犯之範圍既因此而有變動
    ，自屬犯罪後法律有變更，而非僅屬純文字修正，應有新舊
    法比較適用之問題，最高法院96年台上字第934、1323號著
    有判決可資參照。查被告2人共犯本案罪行，非屬陰謀共同
    正犯及預備共同正犯之範疇，是不論新法或舊法，均應論以
    共同正犯，修正後刑法關於共同正犯之規定並無較有利於行
    為人之情形，依刑法第2條第1項前段規定，應適用修正前刑
    法第28條規定。
  (三)修正前刑法第55條後段規定：「犯一罪而其方法或結果之行
    為犯他罪名者，從一重處斷。」，惟該條業已修正公布刪除
    ，則犯一罪而其方法或結果之行為犯他罪名者，屬於數罪併
    罰，得定數罪刑合併之刑期以下之刑。此刪除雖非犯罪構成
    要件之變更，但顯已影響被告刑罰之法律效果，自屬法律有
    變更，經比較新、舊法結果，修正後之規定並未較有利於被
    告，依刑法第2條第1項前段規定，自應適用修正前刑法第55
    條後段之規定。
  (四)修正前刑法第41條第1項前段及罰金罰鍰提高標準條例第2條
    之規定，易科罰金之折算標準，應以銀元3百元折算1日，經
    換算為新臺幣後，應以新台幣9百元折算為1日，惟修正後刑
    法第41條第1項前段則規定：「犯最重本刑為五年以下有期
    徒刑以下之刑之罪，而受六個月以下有期徒刑或拘役之宣告
    者，得以新台幣一千元、二千元或三千元折算一日，易科罰
    金。」，是比較新舊法之結果，新法並非較有利於被告，依
    刑法第2條第1項前段規定，自應適用修正前之規定。
三、被告於行為後，臺灣地區與大陸地區人民關係條例於92年10
    月29日修正公布，關於該條例第79條第1項於同年12月31日
    施行，該條法定刑由「五年以下有期徒刑、拘役或科或併科
    新台幣五十萬元以下罰金。」，提高為「一年以上七年以下
    有期徒刑，得併科新臺幣一百萬元以下罰金。」，新舊法比
    較之結果，以舊法有利於被告，依刑法第2條第1項前段適用
    修正前規定處斷。而按大陸地區人民非經主管機關許可，不
    得進入臺灣地區，上開規定主要係為維護臺灣地區之安全與
    安定，並兼顧臺灣地區與大陸地區父母子女、配偶間之感情
    聯繫而設，大陸地區人民如事實上不具此身分關係，在無結
    婚之真意下，卻以不實身分申請來臺致主管機關誤核發許可
    而進入臺灣地區，以規避上開規定對大陸地區人民進入臺灣
    地區之管制，在法律評價上，應認其以違反法秩序之非法方
    法即提供不正確資訊，藉此使大陸地區人民非法進入臺灣地
    區。故核被告乙○○所為，係犯修正前臺灣地區與大陸地區
    人民關係條例第79條第1項使大陸地區人民非法進入臺灣地
    區罪，及刑法第216條、第214條行使使公務員登載不實文書
    罪；被告丙○○所為，係犯刑法第216條、第214條行使使公
    務員登載不實文書罪。惟被告2人所犯上開使公務員登載不
    實之低度行為，為行使之高度行為所吸收，不另論罪。又被
    告於取得登載不實之戶籍謄本後，委由不知情之旅行社職員
    楊庭凱持向內政部警政署入出境管理局公務員行使，為行使
    使公務員登載不實文書罪之間接正犯。被告乙○○與綽號「
    茂大」之成年男子間，就使大陸地區人民非法進入臺灣地區
    犯行；及被告乙○○、丙○○與綽號「茂大」之成年男子間
    關於上開行使使公務員登載不實文書犯行，有犯意之聯絡及
    行為之分擔，皆為共同正犯。又被告乙○○所犯上開使大陸
    地區人民非法進入臺灣地區罪與行使使公務員登載不實文書
    罪間，有方法目的之牽連關係，應從一重依使大陸地區人民
    非法進入臺灣地區罪論處。
四、原審認被告2人罪證明確，予以論罪科刑，固非無見，惟按
    刑事訴訟法第449條第3項規定：依前2項規定所科之刑以宣
    告刑、得易科罰金之有期徒刑及拘役或罰金為限。「所科之
    刑」係指「宣告刑」而言，是如被告所犯為最重本刑5年以
    下有期徒刑以下之刑之罪，且該罪合於中華民國96年罪犯減
    刑條例減刑之規定，經宣告有期徒刑8月，減為有期徒刑4月
    ，且未宣告緩刑者，則上開宣告刑有期徒刑8月，非屬得易
    科罰金案件，雖減得之刑得易科罰金，亦與刑事訴訟法第44
    9條第3項規定不合，不得以簡易判決處刑，有臺灣高等法院
    暨所屬法院96年法律座談會刑事類提案第34號可資參照。準
    此，原審既然宣告被告乙○○使大陸地區人民非法進入臺灣
    地區罪之刑為有期徒刑8月，非屬得易科罰金案件，雖減得
    之刑得易科罰金，亦與刑事訴訟法第449條第3項規定不合，
    自不得逕以簡易判決處刑，原審逕以簡易判決處刑，即有未
    洽。又被告乙○○與丙○○係犯刑法第216條、第214條行使
    使公務員登載不實文書之共同正犯，被告乙○○部分既應適
    用通常程序進行審理，為免裁判歧異，被告丙○○部分自亦
    不宜逕以簡易判決處刑。本件上訴人2人指摘原判決認定其
    等有罪為不當云云，雖均無理由，惟原判決既有上述瑕疪，
    自應由本院將原判決撤銷改判，並改依通常程序自為第一審
    判決。
五、爰審酌被告乙○○為圖私利，竟不惜以假結婚之非法方式，
    使大陸地區人民丙○○進入臺灣地區，使公務上戶籍資料產
    生錯誤，對於我國戶政機關對於戶政管理之正確性損害非輕
    、所為非是，嚴重影響社會善良風俗，並衡諸其等犯罪之目
    的、動機、手段、所生損害，暨犯後態度等一切情狀，各量
    處如主文所示之刑，並就被告丙○○部分諭知易科罰金之折
    算標準，以示懲儆。再被告等於行為後，中華民國九十六年
    罪犯減刑條例於96年7月4日制定公布，並於同年月16日施行
    ，依該條例第2條第1項第3款規定：「犯罪在中華民國九十
    六年四月二十四日以前者，除本條例另有規定外，依下列規
    定減刑：三、有期徒刑、拘役或罰金，減其刑期或金額二分
    之一。」，被告等前開犯行均係於96年4月24日以前所犯，
    復無同條例第3條第1項第15款所列宣告刑逾有期徒刑1年6月
    而不予減刑之情形，均依該條例減刑之，並均諭知易科罰金
    之折算標準。
據上論斷，應依刑事訴訟法第455條之1第1項、第3項、第452條
、第369條第1項前段、第364條、第299條第1項前段，修正前臺
灣地區與大陸地區關係條例第79條第1項，刑法第11條前段、第2
條第1項前段、第216條、第214條，修正前刑法第28條、第55條
後段、第41條第1項前段，中華民國九十六年罪犯減刑條例第2條
第1項第3款、第7條、第9條，刑法施行法第1條之1第1項、第2項
前段，廢止前罰金罰鍰提高標準條例第2條，現行法規所定貨幣
單位折算新台幣條例第2條，判決如主文。
本案經檢察官張立言到庭執行職務。
中    華    民    國    98    年    10    月    26    日
                  刑事第三庭  審判長法  官  黃永勝
                                    法  官  謝佩玲
                                    法  官  陳映佐
以上正本證明與原本無異
如不服本判決應於收受本判決後10日內向本院提出上訴書狀，並
應敘述具體理由。若未敘述理由者，應於上訴期間屆滿後20日內
向本院補提理由書狀（均須按他造當事人之人數附繕本）「切勿
逕送上級法院」。
                                    書記官  陳憲文
中    華    民    國    98    年    10    月    26    日
附錄本案論罪科刑法條：
修正前臺灣地區與大陸地區人民關係條例第79條第1項
違反第15條第1款規定者，處5年以下有期徒刑、拘役或科或併科
新台幣50萬元以下罰金。
刑法第216條
行使第210條至第215條之文書者，依偽造、變造文書或登載不實
事項或使登載不實事項之規定處斷。
刑法第214條
明知為不實之事項，而使公務員登載於職務上所掌之公文書，足
以生損害於公眾或他人者，處3年以下有期徒刑、拘役或5百元以
下罰金。


司法院資訊處製作；財團法人民間司法改革基金會備份。
